【裁判字號】    99,訴,16
【裁判日期】    990826
【裁判案由】    分割共有物
【裁判全文】
臺灣彰化地方法院民事判決  99年度訴字第16號
原      告  辛○○
訴訟代理人  劉豐綸 律師
被      告  乙○○
法定代理人  丙○○
兼  法  定
代  理  人  庚○○
被      告  丁○○
            己○○
上  一  人
訴訟代理人  戊○○
受  告知人  彰化縣社頭鄉農會
法定代理人  癸○○
訴訟代理人  壬○○
            甲○○
上列當事人間請求分割共有物事件，本院於民國99年8 月12日言
詞辯論終結，判決如下：
    主      文
兩造共有坐落彰化縣社頭鄉○○段第六八四地號、地目田、面積
五千一百六十點一四平方公尺土地，應分割如附圖一（即彰化縣
田中地政事務所於民國九十九年三月二十二日複丈之土地複丈成
果圖）所示：編號甲部分，面積二千五百八十點○七平方公尺，
分歸原告辛○○及被告乙○○、庚○○共同取得，並按原應有部
分之比例維持共有；編號乙部分，面積一千四百八十六點一二平
方公尺，分歸被告丁○○取得；編號丙部分，面積一千○九十三
點九五平方公尺，分歸被告己○○取得。
訴訟費用由兩造各按如附表所示應負擔訴訟費用比例負擔。
    事實及理由
壹、程序方面：
一、按應有部分有抵押權或質權者，其權利不因共有物之分割而
    受影響。但有下列情形之一者，其權利移存於抵押人或出質
    人所分得之部分：(一)權利人同意分割。(二)權利人已參加共有
    物分割訴訟。(三)權利人經共有人告知訴訟而未參加。民法第
    824 條之1 第2 項定有明文。又訴訟之結果，於第三人有法
    律上利害關係者，法院得於第一審或第二審言詞辯論終結前
    相當時期，將訴訟事件及進行程度以書面通知該第三人；前
    項受通知人得於通知送達後5 日內，為第242 條第1 項之請
    求；第1 項受通知人得依第58條規定參加訴訟者，準用前條
    之規定，民事訴訟法第67條之1 亦有明文。查受告知人彰化
    縣社頭鄉農會就被告丁○○坐落彰化縣社頭鄉○○段第684
    地號、地目田、面積5160.14 平方公尺土地（下稱系爭土地
    ）之應有部分10,000 分之2,880，設定最高限額新臺幣（下
    同）250 萬元之抵押權乙節，有土地登記謄本在卷可按（見
    本院卷第8 、9 頁），是本院爰依上開規定對系爭土地抵押
    權人即彰化縣社頭鄉農會告知訴訟，合先敘明。
二、次按言詞辯論期日，當事人之一造不到場者，得依到場當事
    人之聲請，由其一造辯論而為判決，民事訴訟法第385 條第
    1 項前段定有明文。本件被告丁○○經合法通知，無正當理
    由，未於最後言詞辯論期日到場，核無民事訴訟法第386 條
    各款所列情形，爰按民事訴訟法第385 條第1 項前段規定，
    依原告之聲請，就該部分由其一造辯論而為判決。
貳、實體方面：
一、原告起訴主張：
（一）系爭土地為原告辛○○、被告乙○○、庚○○、丁○○、
      己○○所共有，原告辛○○之權利範圍為5,262 分之 658
      、被告乙○○之權利範圍為5,262 分之658 、被告庚○○
      之權利範圍為5,262 分之 1,315、被告丁○○之權利範圍
      為10,000分之2,880、被告己○○之權利範圍為10,000 分
      之 2,120。依民法第823 條第1 項規定：「各共有人，除
      法令另有規定外，得隨時請求分割共有物；但因物之使用
      目的不能分割或契約訂有不分割之期限者，不在此限」，
      而本件兩造共有之系爭土地，並無法令另有規定不能分割
      ，亦無因物之使用目的不能分割，且無契約訂有不分割期
      限等情形，是爰依民法第823 條第1 項之規定請求裁判分
      割。
（二）被告丁○○所提，如彰化縣田中地政事務所於民國（下同
      ）99年7 月2 日複丈之土地複丈成果圖（下稱附圖2 ）所
      示之分割方案，並非妥適。蓋系爭土地目前雖沒有道路，
      但使用上沒有通行障礙之問題，實不具有另留道路之必要
      。倘被告丁○○與己○○堅持欲留道路，亦可就其等分得
      之部分另留道路即足。原告辛○○及被告庚○○、乙○○
      ，依附圖1 所示之分割方案分割後，分得之部分乃有與外
      通行之方式，不需與被告丁○○及己○○分攤預留道路之
      持分；再如彰化縣田中地政事務所於99年3 月22日複丈之
      土地複丈成果圖（下稱附圖1 ）所示之分割方案下，被告
      丁○○、己○○分得之部分亦無成立袋地之情形。復被告
      丁○○所提如附圖2 所示之方案，並未徵詢原告辛○○及
      被告庚○○、乙○○之意見，逕片面將原告辛○○及被告
      庚○○、乙○○分得之部分，依持分比例維持共有，與法
      有違，因原告辛○○及被告庚○○、乙○○僅同意於原告
      所提如附圖1 所示之方案下，始維持共有。
（三）並聲明：如主文所示。
二、被告則以：
（一）被告庚○○、乙○○部分：同意按如附圖1 所示之分割方
      案分割，且僅於該方案下，始同意與原告保持3 人共有之
      狀態。不同意如附圖2 所示之分割方案，因為系爭土地上
      應無另留道路通行之必要等語，資為抗辯。並均聲明：同
      意依附圖1 所示之方案分割系爭土地。
（二）被告丁○○、己○○部分：不同意原告所提如附圖1 所示
      之分割方案，因將造成被告丁○○分得之土地成為袋地、
      己○○分得之土地幾近成為袋地，且欠缺相關之排水系統
      、供（蓄）水系統及道路。系爭土地應依如附圖2 所示之
      方案為分割，蓋如此一來將可解決目前系爭土地上無道路
      與外界通行、及無農作物排水、供（蓄）水系統之問題。
      被告己○○雖亦為與系爭土地相鄰之彰化縣社頭鄉○○段
      第682 地號（同段682 地號土地）之共有人，然僅擁有5/
      144 之持分比例，且同段682 地號土地與外界通行之道路
      ，無法供農業機具運行，故被告己○○倘依如附圖1 所示
      之方案分割後，分得之土地將形同袋地等語，資為抗辯。
      並均聲明：1.駁回原告之訴。2.訴訟費用由原告負擔。
三、得心證之理由：
（一）本件原告主張系爭土地為兩造所共有，兩造應有部分比例
      詳如附表所示，系爭土地並無因物之使用目的不能分割之
      情形，共有人間亦無限制土地分割之協議，惟共有人無法
      達成分割之協議等情，業據原告提出土地登記謄本、地籍
      圖謄本為證（見本院卷第8-10頁），且為被告乙○○、庚○○、丁○○、己○○所不爭執，是此部分之事實，堪信
      為真。
（二）按各共有人，得隨時請求分割共有物，但因物之使用目的
      不能分割或契約訂有不分割之期限者，不在此限，又共有
      物之分割，依共有人協議之方法行之，分割之方法，不能
      協議決定者，法院得因任何共有人之聲請，命為下列之分
      配：1.以原物分配於各共有人；2.變賣共有物，以價金分
      配於各共有人，且以原物為分配時，如共有人中，有不能
      按其應有部分受分配者，得以金錢補償之，民法第823 條
      第1 項、第824 條分別載有明文。從而，原告為系爭土地
      之共有人之一，依上開規定，以其他共有人為共同被告，
      請求裁判分割系爭土地，要無不合，應予准許。
（三）次按共有人因共有物分割之方法不能協議決定，而提起請
      求分割共有物之訴，分割共有物究以原物分割或變價分割
      為適當，法院應斟酌當事人意願、共有物之使用情形、經
      濟效用及全體共有人之利益等情形而為適當之分割，不受
      共有人所主張分割方法之拘束（最高法院88年臺上字第60
      0 號裁判要旨參照）。查系爭土地整體略成南北走向之長
      方形，自北而南主要分為3 部分，北邊現為原告與被告庚○○、乙○○父子共同使用、栽種果樹；南邊現為被告己○○單獨使用、栽種果樹、有一水泥造房子放置農具；中
      間目前廢棄荒蕪、並未規劃使用，且得透過南邊相鄰之同
      段682 地號土地，前往系爭土地等情，業經本院會同兩造
      及地政人員前往現場履勘屬實，此有本院勘驗筆錄、彰化
      縣田中地政事務所99年2 月5 日複丈之土地複丈成果圖在
      卷可稽（見本院卷第28-31 頁），復為兩造所不爭執（見
      本院卷第63頁），堪認屬實。
（四）本院斟酌上情及被告己○○所有建物之坐落位置、分割共
      有物之目的、經濟效益、公平均衡原則等一切因素，認原
      告所提如附圖1 所示之分割方案較為可採，蓋該方案除符
      合目前系爭土地之使用狀況、且已獲得被告庚○○、乙○○之同意（見本院卷第63頁）外，各共有人分得之土地亦
      均尚稱方正完整，有利於土地之開發利用，可提高系爭土
      地之經濟效用。被告丁○○、己○○雖主張如依附圖1 所
      示之分割方案，將造成被告丁○○分得之土地成為袋地、
      己○○分得之土地幾近成為袋地，且欠缺相關之排水系統
      、供（蓄）水系統及道路云云。然查，被告己○○具有同
      段682 地號土地之持分所有權，有土地登記謄本1 份在卷
      可佐（見本院卷第66-68 頁），而經本院至現場履勘之結
      果，與系爭土地南邊相鄰之同段682 地號土地，確實得與
      外界聯繫通行，故酌以民法第818 條之規定，各共有人，
      除契約另有約定外，按其應有部分，對於共有物之全部，
      有使用收益之權，依附圖1 所示之分割方案分割後，分得
      南邊土地之被告己○○當得透過同段682 地號土地與外通
      行，並無與外界聯繫之困難，此亦與其所擁有之同段第
      682 地號土地持分多寡無涉。復查，被告丁○○、己○○
      為親兄弟關係，如附圖1 分割方案分得中間部分土地之丁○○，衡情應得行經系爭土地南邊即被告己○○分得之部
      分，而與外界聯繫；又被告丁○○所提出如附圖2 所示之
      分割方案，亦未就與外界聯繫之道路另為規劃，雖有劃定
      如附圖2 所示編號丁部分之道路，然並未穿越系爭土地直
      接通往與外聯繫之相鄰地號土地，僅具分割後各筆土地間
      之聯繫功能甚明；參以原告及被告己○○等人已於系爭土
      地上栽種果樹多年，及被告丁○○；己○○於系爭土地上
      分別使用中間、南邊部分多年，均無糾紛、相安無事等節
      ，顯見依系爭土地現況所為如附圖1 所示之分割方案，對
      於2 造均不致造成不利之影響，被告丁○○、己○○前揭
      所辯並無足採。
（五）況被告庚○○於本院審理時亦陳稱：倘依附圖1 所示之分
      割方案分割，其同意預留3 尺寬之水路，供作被告丁○○
      、己○○耕作作物之排水用途（見本院卷第104 頁），故
      被告丁○○、己○○關於農作物將不具排水通道之擔憂，
      實屬贅慮。至被告丁○○所提如附圖2 所示之分割方案，
      如前所述，編號丁部分之道路僅具連接各共有人分得土地
      之功能，並無法提供被告丁○○原先期待之與外聯繫、排
      水、蓄水之需求，而此連接各共有人分得土地之功能，並
      非必須，亦非符合其他共有人之意願，甚至其他共有人依
      持分比例分得之土地面積，恐因此將受有減少之無謂損失
      ，故本院因認原告所提如附圖1 所示之分割方案，已符合
      公平適當原則，堪予採認。爰判決分割系爭土地如主文第
      1 項所示。
四、查系爭土地目前仍設定有最高限額250 萬元抵押權予受告知
    人彰化縣社頭鄉農會，已於前述，而受告知人經本院告知訴
    訟後，到場表示對於分割分案及分割後抵押權移存於抵押人
    分得部分均無意見（見本院卷第124 頁）。故依前開民法第
    824 條之1 第2 項之規定，受告知人彰化縣社頭鄉農會就系
    爭土地設定之最高限額抵押權，應各移存於抵押人即被告丁○○分割所得之部分，併予敘明。
五、末按因共有物分割、經界或其他性質上類似之事件涉訟，由
    敗訴當事人負擔訴訟費用顯失公平者，法院得酌量情形，命
    勝訴之當事人負擔其一部，民事訴訟法第80條之1 定有明文
    。本件係因分割共有物事件涉訟，兩造之行為，均可認係按
    當時之訴訟程度為伸張或防禦權利所必要，故諭知由兩造按
    如附表所示應有部分比例分擔訴訟費用，較為公允，爰判決
    如主文第2 項所示。
六、本件事證已臻明確，兩造其餘之攻擊或防禦方法及事證，經
    本院詳加審酌後，核與本件判決結果不生影響，爰不再逐一
    論列，附此敘明。
七、訴訟費用負擔之依據：民事訴訟法第78條、第80條之1 、第
    85條第1 項但書、第2項。
中    華    民    國    99    年    8    月     26    日
                  民事第三庭    法  官  林秉暉
以上正本係照原本作成。
如對判決上訴，應於判決送達後20日內向本院提出上訴狀。，如
委任律師提起上訴者，應一併繳納上訴審裁判費。
中    華    民    國    99    年    8     月    27    日
                                書記官  廖春慧
附表：
┌──┬─────┬────────┬────────┐
│編號│共有人姓名│  應有部分比例  │訴訟費用負擔比例│
├──┼─────┼────────┼────────┤
│  １│辛○○    │658/5,262       │658/5,262       │
├──┼─────┼────────┼────────┤
│  ２│乙○○    │658/5,262       │658/5,262       │
├──┼─────┼────────┼────────┤
│  ３│庚○○    │1,315/5,262     │1,315/5,262     │
├──┼─────┼────────┼────────┤
│  ４│丁○○    │2,880/10,000    │2,880/10,000    │
├──┼─────┼────────┼────────┤
│  ５│己○○    │2,120/10,000    │2,120/10,000    │
└──┴─────┴────────┴────────┘
附圖1 ：彰化縣田中地政事務所於99年3 月22日複丈之土地複丈
        成果圖
附圖2 ：彰化縣田中地政事務所於99年7 月2 日複丈之土地複丈
        成果圖

司法院資訊處製作；財團法人民間司法改革基金會備份。
